【裁判字號】    96,訴,3876
【裁判日期】    970731
【裁判案由】    區域計畫法
【裁判全文】
臺北高等行政法院判決
                                     96年度訴字第03876號
                              .
原      告  甲○○
訴訟代理人  朱富賢律師
被      告  桃園縣政府
代  表  人  乙○○（縣長）
訴訟代理人  丙○○
上列當事人間因區域計畫法事件，原告不服內政部中華民國96年
10月3 日台內訴字第0960137853號（案號：0000000000）訴願決
定，提起行政訴訟。本院判決如下：
    主  文
原告之訴駁回。
訴訟費用由原告負擔。
    事  實
壹、事實概要：
    原告與朱劍等人共有坐落於桃園縣觀音鄉○○○段227 地號
    及非其所有之同段227-1 地號等2 筆土地（以下簡稱系爭土
    地），其使用分區及使用地類別均分別編定為「特定農業區
    」、「特定農業區農牧用地」。因原告於民國（下同）93年
    4 月7 日向桃園縣觀音鄉公所（以下簡稱觀音鄉公所）申辦
    苦練腳段227 地號祖墳改建，為該所於96年5 月8 日現場實
    地會勘查獲，該修建祖塔未依原修繕計畫施作，逾越修繕範
    圍；且同段227-1 地號部分土地亦經鋪設混凝土為該祖墳出
    入通道，乃以96年5 月15日桃觀鄉工字第0960007944號函向
    被告查報，被告旋以96年5 月18日府地用字第0960159765號
    函通知原告於文到1 個月內陳述意見，否則逕行依法裁罰，
    經原告於96年6 月7 日陳情書說明，本家家墓依法申請改建
    經觀音鄉公所同意核准在案。被告乃派員於96年6 月20日赴
    現場會勘，查明原告祖塔已超越修繕範圍，違反土地使用管
    制規則第8 條規定，並經墓政主管機關即被告所屬民政局96
    年4 月30日查簽確認，系爭土地確未依原修繕計畫施作，已
    逾越修繕規定，被告乃據以認定原告在系爭土地上修繕祖塔
    時增高及擴大使用，違規面積約866 平方公尺，已違反區域
    計畫法第15條第1 項規定，乃依同法第21條規定，以96年7
    月18日府地用字第0960238502號裁處書處原告新臺幣（下同
    ）6 萬元罰鍰，並請停止非法使用，3 個月內依法申請恢復
    土地容許使用項目。原告不服，提起訴願，復遭內政部決定
    駁回，遂向本院提起行政訴訟。
貳、兩造聲明：
一、原告聲明：求為判決
(一)、訴願決定及原處分均撤銷。
(二)、訴訟費用由被告負擔。
二、被告聲明：求為判決如主文所示。
參、兩造之爭點：
一、原告主張之理由：
(一)、桃園縣觀音鄉○○○段227 地號土地部分：按坐落桃園縣觀
    音鄉○○○段227 地號土地，面積903 平方公尺、地目為「
    墓」，使用分區為「特定農業區」，使用地類別為「農牧用
    地」。系爭朱氏祖塔早在清朝時期（日據時代）即存在於上
    開地號土地上並曾於58年改建，之後因年久失修，嚴重漏水
    及墓內嚴重積水，先人無法安坐，經朱氏祖塔重建委員會決
    議加以修繕改建，並由朱氏祖塔重建委員會委員推舉原告為
    代表人，原告乃於93年4 月7 日檢附「修繕計畫圖（預定修
    繕之方式）」等相關資料向觀音鄉公所申請准予修繕。觀音
    鄉公所乃派員會勘確認有修繕之必要後，准予改建朱氏祖塔
    ，此有觀音鄉公所93年5 月3 日桃觀鄉民字第0930007704號
    函可稽。朱氏祖塔重建委員會乃依據上開申請書所檢附之修
    繕計畫圖施工改建，改建後之朱氏祖塔高度，雖略高於原祖
    塔高度，但此乃係防止祖塔內部積水，為排水順暢而將墓前
    拜場稍加剷低所造成，實際上並未增加祖塔之水平高度，至
    於墓前拜場僅係鋪設水泥並無建築物，此應屬修繕祖塔所必
    要，且美化環境之結果。據上，不論係朱氏祖塔之本體及祖
    塔前鋪設水泥之拜場均係在上開地目為「墓」之227 地號土
    地範圍內，並無逾越修繕範圍，擴大使用之情形。
(二)、桃園縣觀音鄉○○○段227-1 地號土地部分：按坐落桃園縣
    觀音鄉○○○段227-1 地號土地，面積232 平方公尺，地目
    為「田」，使用分區為「特定農業區」使用地類別為「農牧
    用地」。上開地號依「日據時期」之地簿謄本所示，係分割
    自上述之227 地號土地，而分割前之227 地號土地，地目為
    「墳墓地」（分割後之227 地號土地之地目仍係「墳墓地」
    ），分割後之227-1 地號土地初始之地目亦係「墳墓地」，
    惟不知何故，於昭和10年將之改為「田」，以上有日據時期
    之地簿謄本可稽。但朱氏祖塔如前所述早在清朝時期即存在
    於分割前之227 地號土地上且歷時已200 餘年，分割後之22
    7-1 地號土地亦從未實際供作農牧使用且面積狹小僅232 平
    方公尺復為多人共有，事實上亦不可能供農牧使用，再者，
    其中原告鋪設水泥路面部分（面積約63平方公尺），除供朱
    氏子孫作為祭拜祖先進出之通路外，亦早已變成農路，此外
    在原告鋪設水泥路面之前早已由觀音鄉公所在其上鋪設柏油
    路面（目前仍有部分柏油路面存在）及約在80年裝設路燈在
    案，此除有照片乙幅可稽外並有台電公司桃園區營業處中壢
    服務所出具給觀音鄉○○○路燈台帳明細表可稽。據上，原
    告在227-1 部分土地即原有鋪設柏油路面之農路上改鋪設水
    泥路面，並無不妥。
(三)、本件修繕改建後之朱氏祖塔及鋪設水泥之拜場仍係坐落在分
    割後之227 地號土地範圍內，而該地號之土地地目目前仍係
    「墓」，顯然合於依據區域計畫法第15條第1 項規定而制定
    之非都市土地使用規則第8 條第1 項「得為從來之使用」之
    規定，而無違反區域計畫法第15條第1 項規定之情形；至在
    227-1 地號部分土地鋪設水泥路面部分（面積約63平方公尺
    ），如上所述，在原告鋪設水泥路面之前，除供作朱氏子孫
    祭拜祖先進出之通路外，亦早已變成農路並由觀音鄉公所在
    其上鋪設柏油路面及裝設路燈在案，原告將柏油路面改鋪水
    泥路面，並未變更用途，顯然合於上開非都市土地使用規則
    第8 條第1 項「得為從來之使用」之規定，亦無違反區域計
    畫法第15條第1 項規定之情形。然訴願決定，未深究上情，
    即遽爾駁回原告之訴願，認事用法，顯有違誤。
二、被告主張之理由：
    系爭2 筆土地編定為「特定農業區農牧用地」，其中227-1
    地號土地違規鋪設水泥路面（約63平方公尺）使用，違反非
    都巿土地使用管制規則第6 條第1 項規定。按非都市土地使
    用管制規則第6 條第1 項規定，農牧用地免經申請容許使用
    細目含「農路」，惟按農業用地容許作農業設施使用審查辦
    法第11條第20項「其他農作產銷設施：依生產需要核定。」
    依該辦法施作農路需經申請許可後方得設置。而系爭227 地
    號土地上之祖墳，依同規則第6 條第1 項規定農牧用地容許
    使用項目未包含墳墓，但依同規則第8 條第1 項規定得為從
    來之使用，除經核准修繕外，不得增建或改建。本案依觀音
    鄉公所93年5 月3 日桃觀鄉民字第0930007704號函同意原告
    申請祖墳改建，並請原告依照93年4 月27日會勘記錄實測結
    果，按原墓形式修繕，不得增加高度及擴大面積。惟227 地
    號土地修繕祖墳經觀音鄉公所查報及被告會勘查明原祖墳有
    增高及擴大使用，經被告墓政主管單位民政處確認未依原修
    繕計畫施作，已逾越核准之修繕範圍，不符非都市土地使用
    管制規則第8 條第1 項規定，應依區域計畫法相關規定裁處
    。又原告倘欲恢復農業使用，須檢具恢復農用計畫書向目的
    事業主管機關（被告所屬農業發展處）提出申請，綜上，就
    違規行為人即原告之違失行徑，揆諸非都巿土地使用管制規
    則第5 條第1 項、第6 條第1 項及第8 條第1 項之規定，被
    告依區域計畫法第15、21條及「桃園縣違反土地使用管制規
    則罰鍰裁量標準」規定，就違規行為人之行為裁處罰鍰6 萬
    元、停止非法使用、3 個月內依法申請恢復土地容許使用項
    目之行政處分，原處分並無違法或不當，應予維持。
    理  由
一、按「區域計畫公告實施後，不屬第十一條之非都市土地，應
    由有關直轄市或縣（市）政府，按照非都市土地分區使用計
    畫，製定非都市土地使用分區圖，並編定各種使用地，報經
    上級主管機關核備後，實施管制。變更之程序亦同。其管制
    規則，由中央主管機關定之。」、「違反第十五條第一項之
    管制使用土地者，由該管直轄市、縣（市）政府處新台幣六
    萬元以上三十萬元以下罰鍰，並得限期令其變更使用、停止
    使用或拆除其地上物恢復原狀。」區域計畫法第15條第1 項
    、第21條第1 項分別定有明文。次按「非都市土地得劃定為
    特定農業、一般農業、工業、鄉村、森林、山坡地保育、風
    景、國家公園、河川、特定專用等使用分區。」、「非都市
    土地依其使用分區之性質，編定為甲種建築、乙種建築、丙
    種建築、丁種建築、農牧、林業、養殖、鹽業、礦業、窯業
    、交通、水利、遊憩、古蹟保存、生態保護、國土保安、墳
    墓、特定目的事業等使用地。」、「非都市土地使用分區劃
    定及使用地編定後，由直轄市或縣（市）政府管制其使用，
    並由當地鄉（鎮、市、區）公所隨時檢查，其有違反土地使
    用管制者，應即報請直轄市或縣（市）政府處理。」、「（
    第1 項）非都市土地經劃定使用分區並編定使用地類別，應
    依其容許使用項目及許可使用細目使用。．．．（第3 項）
    各種使用地容許使用項目、許可使用細目及其附帶條件如附
    表一。（第4 項）非都市土地容許使用執行要點，由內政部
    定之。」、「土地使用編定後，其原有使用或原有建築物不
    合土地使用分區規定者，在政府令其變更使用或拆除建築物
    前，得為從來之使用。原有建築物除准修繕外，不得增建或
    改建。」為依區域計畫法第15條第1 項規定訂定之非都市土
    地使用管制規則第2 條、第3 條、第5 條第1 項、第6 條第
    1 項、第3 項、第4 項、第8 條第1 項所明定。又「使用各
    種使用地，應符合附件一及本規則附表一所定許可使用細目
    ，未涉及建築行為及變更地形地貌者，除法令另有規定外，
    得免辦理許可使用手續。」且為依非都市土地使用管制規則
    第6 條第4 項規定訂定之非都市土地容許使用執行要點第4
    點所明定，是行為人在非都市土地之區域計畫範圍內，已劃
    定使用分區並編定各種使用地之地區，倘有涉及建築行為及
    變更地形地貌之使用，應依法令辦理許可使用手續。
二、本件原告與朱劍等人共有坐落於桃園縣觀音鄉○○○段227
    地號及非其所有之同段227-1 地號土地，其使用分區及使用
    地類別均分別編定為「特定農業區」、「特定農業區農牧用
    地」。嗣原告於93年4 月7 日向觀音鄉公所申辦苦練腳段22
    7 地號祖墳改建，為觀音鄉公所於96年5 月8 日現場實地會
    勘，認原告修建祖塔未依原修繕計畫施作，逾越修繕範圍；
    且苦練腳段227-1 地號部分土地亦被鋪設混凝土路面，作為
    該祖墳出入通道，乃以96年5 月15日桃觀鄉工字第09600079
    44號函向被告查報，被告旋以96年5 月18日府地用字第0960
    159765號函通知原告於文到1 個月內陳述意見，否則逕行依
    法裁罰，經原告於96年6 月7 日陳情書說明，本家家墓依法
    申請改建經觀音鄉公所同意核准在案。被告乃派員於96年6
    月20日赴現場會勘，仍認原告違規建築祖塔（修繕）違反土
    地使用管制規則第8 條「得為從來之使用」原建物已超越修
    繕範圍（使用地227 地號部分，227-1 地號舖水泥63平方公
    尺，總計約866 平方公尺），於經墓政主管機關即被告所屬
    民政局96年4 月30日查簽確認後，認原告違反區域計畫法第
    15條第1 項規定，乃依同法第21條規定，以96年7 月18日府
    地用字第0960238502號裁處書處原告6 萬元罰鍰，並請停止
    非法使用，3 個月內依法申請恢復土地容許使用項目。原告
    不服，提起訴願，復遭駁回等事實，有觀音鄉公所96年5 月
    15日桃觀鄉工字第0960007944號函、土地登記謄本、被告96
    年5 月18日府地用字第0960159765號函、96年6 月20日非都
    市土地違反編定使用會勘紀錄、簽呈、被告96年7 月18日府
    地用字第0960238502號裁處書、觀音鄉公所93年5 月3 日桃
    觀鄉民字第0930007704號函、93年4 月27日修繕會勘紀錄等
    件影本附卷可稽（見原處分卷第3 、7-10、13、21、24-29
    、35-38 頁；本院卷第21、75-76 頁），且為兩造所不爭，
    洵堪認定。
三、原告循序提起本件行政訴訟，主張：本件修繕改建後之朱氏
    祖塔及鋪設水泥之拜場仍係坐落在分割後之苦練腳段227 地
    號土地範圍內，並無逾越修繕範圍，擴大使用之情形；且該
    地號之土地地目目前仍為「墓」，自合於非都市土地使用規
    則第8 條第1 項「得為從來之使用」之規定，無違區域計畫
    法第15條第1 項規定可言。另苦練腳段227-1 地號部分土地
    ，在原告鋪設水泥路面之前，除供作朱氏子孫祭拜祖先進出
    之通路外，並已成農路而由觀音鄉公所在其上鋪設柏油路面
    及裝設路燈在案；原告將柏油路面改鋪水泥路面，並未變更
    用途，顯然亦合於非都市土地使用規則第8 條第1 項「得為
    從來之使用」之規定，亦無違上述區域計畫法之規定云云。
四、經查，原告以坐落桃園縣觀音鄉○○○段227 地號土地上原
    設立之墳墓（規模長：13.5公尺、寬：9.3 公尺、高：4.8
    公尺），年久失修，嚴重漏水為由，於93年4 月7 日向觀音
    鄉公所申請修繕。經觀音鄉公所於93年4 月27日會同原告至
    現場勘驗結果，原墳墓長、寬、高則分別為12、7.5 、3.98
    公尺，墳前並有長、寬各9 、14公尺之廣場。觀音鄉公所乃
    以93年5 月3 日桃觀鄉民字第0930007704號函，檢附上開現
    場會勘記錄，同意原告按該會勘記錄實測結果，施工改建等
    情，有原告申請書、修繕圖、觀音鄉公所上述函及祖墳修繕
    會勘紀錄等件影本附卷可稽（見本院卷第19-21 、75頁）。
    又修繕完竣之墳墓其長、寬及面積確逾上開准予修繕範疇，
    使用苦練腳段227 、227-1 地號土地逾866 平方公尺，其中
    227-1 地號土地其上經舖設混凝土，並經本院會同桃園縣中
    壢地政事務所人員勘驗確實，有勘驗筆錄、現場照片、修繕
    前原告所提照片及中壢地政事務所土地複丈成果圖在卷可憑
    （見本院卷第49-64 頁）；修繕後之墳墓高度逾3.98公尺，
    且為原告所不爭（見本院卷第72頁），核與被告96年6 月20
    日會勘紀錄大致相符（見原處分卷第21頁），則原告在系爭
    特定農業區農牧用地之苦練腳段227 地號就原有墳墓之修繕
    已逾核准之「從來使用」範圍，並擴及同段227-1 地號混凝
    土之鋪設，乃違反非都市土地使用分區及使用地之管制使用
    ，洵堪認定。再苦練腳段227-1 地號非原告所指述於80年間
    即裝設路燈之柏油路面，此由原告提出柏油路所在照片（見
    本院卷第79頁）、本院勘驗附圖及修繕前照片對照亦可得知
    。是原告主張其修繕祖墳未逾核准之修繕範圍，無違非都市
    土地使用規則第8 條第1 項目「得為從來之使用」規定；而
    系爭苦練腳段227-1 地號土地原即係舖設柏油路面之農路，
    並未經原告變更用途，亦合乎上述「得為從來之使用」之規
    定云云，均無可取。
五、綜上所述，原告在系爭特定農業區農牧用地土地上修繕祖墳
    ，有增高及擴大使用情形，事證明確。核非都市土地經劃定
    使用分區並編定使用地類別，應依其容許使用項目及許可使
    用細目使用，前已述及。從而，被告認原告違反區域計畫法
    第15條第1 項規定，乃依區域計畫法第21條規定，以96年7
    月18日府地用字第0960238502號裁處書裁處原告6 萬元罰鍰
    ，並請停止非法使用，3 個月內依法申請恢復土地容許使用
    項目之原狀，於法尚無不合，訴願決定予以維持，亦無違誤
    ，原告猶執前詞，訴請撤銷，為無理由，應予駁回。
六、本件事證已臻明確，兩造其餘攻擊防禦方法及原告聲請向台
    電公司桃園區營業處中壢服務處查明其所提路燈台帳明細表
    中編號18之水銀燈裝設日期，經本院審酌後，核與本件判決
    結果不生影響，故無再論述及調查之必要，附敘明之。
據上論結，原告之訴為無理由，爰依行政訴訟法第98條第1 項前
段，判決如主文。
中    華    民    國    97    年     7    月   31     日
                    臺北高等行政法院第七庭
                              審判長法  官  黃秋鴻
                                    法  官  陳金圍
                                    法  官  林玫君
上為正本係照原本作成。
如不服本判決，應於送達後20日內，向本院提出上訴狀並表明上
訴理由，如於本判決宣示後送達前提起上訴者，應於判決送達後
20日內補提上訴理由書（須按他造人數附繕本）。
中    華    民    國    97    年     7    月   31     日
                                    書記官  黃明和


司法院資訊處製作；財團法人民間司法改革基金會備份。
